臺灣高等法院民事判決
109年度家上更二字第1號
上  訴  人  財政部國有財產署北區分署即被繼承人張印滄之遺
            產管理人
法定代理人  郭曉蓉  
訴訟代理人  李荃和律師
複  代理人  楊其康律師
訴訟代理人  吳嘉榮律師
被  上訴人  張華昌  
訴訟代理人  蔡喬宇律師
            馮聖中律師
上列當事人間請求交付證明文件事件，上訴人對於中華民國103
年9月22日臺灣士林地方法院102年度重家訴字第15號第一審判決
提起上訴，經最高法院第二次發回更審，本院於109年11月11日
言詞辯論終結，判決如下：
    主      文
原判決廢棄。
被上訴人在第一審之訴駁回。
第一、二審及發回前第三審訴訟費用由被上訴人負擔。
    事實及理由
被上訴人主張：伊於民國36年2月14日在臺灣出生，隨父張文政
  設籍於當時之臺北縣○○鎮○○里○○路00號。張文政於37年間奉國
  民政府之命赴大陸東北地區任職，眷屬隨同前往。嗣國民政府
  來臺，張文政奉命留守，全家滯留大陸。伊祖父張印滄於26年
  7月間死亡，所遺坐落臺北市○○區○○段0○段000地號等土地（下
  稱系爭遺產），遭國家安全局占用部分土地興建房舍使用，並
  以無人繼承為由，聲請原法院指定上訴人為張印滄之遺產管理
  人。伊多方奔走，終獲內政部、國防部等主管機關認定伊屬臺
  灣地區與大陸地區人民關係條例（下稱兩岸條例）第9條之1第
  2項所稱之特殊考量必要，自始未喪失臺灣地區人民身分，享
  有臺灣地區人民繼承之合法權利。張文政為張印滄第一順位繼
  承人，張文政死亡後，伊乃系爭遺產之合法繼承人，自得依民
  法第1179條規定請求上訴人移交遺產等情。為辦理系爭遺產繼
  承登記，爰求為命上訴人出具並交付「尚未依民法第1185條完
  成清償債權，並交付遺贈物程序」證明（下稱系爭證明）之判
  決。
上訴人則以：張印滄死亡時，張文政尚未派赴大陸地區，張文
  政係於繼承張印滄之遺產後，始派赴大陸地區，系爭遺產屬臺
  灣地區人民之遺產。被上訴人在大陸地區設籍，未依兩岸條例
  第9條之1第3項規定，在該條例修正施行之日起6個月內，註銷
  其大陸地區戶籍，並向內政部提出相關證明，已喪失臺灣地區
  人民身分；復未依同條例第66條規定，於3年內以書面表示繼
  承，即視為拋棄繼承。且被上訴人連任大陸地區台盟南京市地
  方組織領導機構第3至6屆委員，依在臺原有戶籍大陸地區人民
  申請回復臺灣地區人民身分許可辦法第5條第3款規定，不予許
  可回復臺灣地區人民身分。縱回復亦應撤銷其許可，自無從繼
  承系爭遺產。又系爭證明僅為行政機關規範繼承人申請辦理繼
  承登記之行政措施，尚非民法或土地登記規則規範遺產管理人
  之私法上義務，被上訴人之請求欠缺權利保護之必要等語，資
  為抗辯。
原審為被上訴人全部勝訴之判決，上訴人不服，提起上訴，上
  訴聲明：㈠原判決廢棄。㈡被上訴人在第一審之訴駁回。被上訴
  人答辯聲明：上訴駁回。 
被上訴人主張張印滄為其祖父，張文政為其父。張印滄於26年7
  月間死亡，遺有系爭遺產，嗣張文政於37年間奉國民政府之命
  前往大陸擔任醫護傷員，並執行敵後任務，被上訴人以家眷身
  分隨之前往東北戰區。其後國民政府轉進來臺，張文政奉命留
  守而滯陷大陸，於61年11月10日死亡，經被上訴人多方爭取，
  始獲內政部入出國及移民署專案同意返臺定居。又國安局聲請
  選任張印滄之遺產管理人，經原法院95年度財管字第3號裁定
  選任上訴人為遺產管理人，並以95年度家催字第110號裁定准
  予對張印滄之債權人及受遺贈人為公示催告，被上訴人在公示
  催告期滿後，向原法院表示繼承而迭經駁回等情，業提出張印
  滄之繼承系統表、戶籍登記簿謄本、原法院95年度財管字第3
  號裁定、96年度聲繼字4號裁定，土地清冊暨土地謄本、原法
  院95年度家催字第110號裁定、96年度家抗字第32號裁定、98
  年度聲繼字第9號裁定、98年度家抗字第20號裁定、本院98年
  度非抗字第5號裁定、99年度非抗字第16號裁定可參（見原審
  補字卷第9至15、18至20、24至26、48至76頁，原審卷㈠第62至
  63、70至89頁），自堪信為真實。
被上訴人主張其符合兩岸條例第9條之1第2項特殊考量必要之規
  定，並未喪失臺灣地區人民身分，對系爭遺產有繼承權利，依
  民法第1179條規定，請求上訴人交付系爭證明等語，則為上訴
  人所否認，並以上開情詞置辯。經查：
㈠按行政處分未經撤銷、廢止，或未因其他事由而失效者，其效
  力繼續存在。無效之行政處分自始不生效力，行政程序法第11
  0條第3項定有明文。是於原告就私權爭執提起之民事訴訟，涉
  及行政處分是否存在、有無效力之爭議時，民事法院即應依法
  審認，且除該行政處分不存在或有無效事由外，於該行政處分
  經有權機關否定其效力確定前，自應予以尊重。又按臺灣地區
  人民不得在大陸地區設有戶籍或領用大陸地區護照。違反者，
  除經有關機關認有特殊考量必要外，喪失臺灣地區人民身分及
  以在臺灣地區設有戶籍所衍生相關權利，並由戶政機關註銷其
  臺灣地區之戶籍登記。且於兩岸條例修正施行前，在大陸地區
  設籍或領用大陸地區護照之臺灣地區人民，在本條例修正施行
  之日起6個月內，註銷大陸地區戶籍或放棄領用大陸地區護照
  並向內政部提出相關證明者，不喪失臺灣地區人民身分，此觀
  兩岸條例第9條之1規定即明。是具有兩岸雙重身分之臺灣地區
  人民，除經有關機關認有特殊考量必要，或於該條例修正施行
  之日起6個月內喪失大陸地區人民身分外，將喪失臺灣地區人
  民身分（最高法院108年度台上字第405號判決發回意旨參照）
  。　
㈡查，被上訴人為36年2月14日生，同年9月8日隨同其父張文政設
  籍於臺北縣○○鎮○○路00號，37年隨父遷出遼寧省錦州市，有戶
  籍謄本在卷可稽（見原審補字卷第14頁）。又經查詢內政部國
  籍行政資訊系統及現存檔案，並無被上訴人喪失國籍之資料，
  有依內政部97年9月5日台內戶字第0970142310號函附卷可佐（
  見原審補字卷第21頁），是被上訴人原為臺灣地區人民無誤，
  先堪予認定。
㈢次查，被上訴人於76年11月1日以前已在大陸地區設籍，復於98
  年2月26日註銷大陸地區戶籍、於同年3月20日、同年月26日取
  得我國身分證及護照，為兩造所不爭執，並有公證書、戶口註
  銷（遷出）證明、身分證、護照在卷可稽（見本院更一審卷㈠
  第83、87至91頁），可見被上訴人於98年2月26日前，亦為大
  陸地區人民，而具有兩岸雙重身分。依兩岸條例第9條之1第2
  項之規定，除經有關機關認有特殊考量必要，或於該條例修正
  施行之日起6個月內喪失大陸地區人民身分外，被上訴人將喪
  失臺灣地區人民身分。
㈣又，被上訴人迭經國防部、內政部、及行政院大陸委員會（下
  稱陸委會）認定符合兩岸條例第9條之1第2項所稱之特殊考量
  必要，而未喪失臺灣地區人民身分，並准其返臺定居，復認其
  得以臺灣地區人民身分申辦其祖母黃氏匏所遺在臺不動產之繼
  承登記等情，固有國防部參謀本部人事參謀次長室99年4月16
  日國人勤務字第0990005695號函、100年10月6日國人勤務字第
  1000013777號函、國防部101年11月13日國人勤務字第1010015
  046號函、102年1月25日國人勤務字第1020001321號函、104年
  5月7日國人勤務字第1040007077號函、內政部99年4月30日內
  授中辦地字第0990724283號函在卷可按（見原審訴字卷㈠第154
  至157、159至160、182至183頁，本院家上字卷第65、78至79
  頁）。陸委會亦表示尊重國防部、內政部有關本件之認定，有
  陸委會102年12月19日陸法字第1020401299號函存卷可考（見
  原審訴字卷㈡第30至31頁）。
㈤惟就被上訴人有何無法註銷大陸地區戶籍或放棄領用大陸地區
  護照，而保有臺灣地區人民與大陸地區人民雙重身分之特殊考
  量必要，國防部表示：非屬其業管權責，有國防部106年9月22
  日國人勤務字第1060015252號函、同年12月29日國人勤務字第
  1060020760號、109年4月16日國人勤務字第1090081407號可參
  （見本院更一審卷㈠第189頁，本院卷第71至72、125頁）；陸
  委會亦稱：非其所得認定之權責事項，有陸委會107年1月16日
  陸法字第1060401001號函、同年月31日陸法字第1060007017號
  函可稽（見本院更一審卷㈠第233至237頁，本院卷第81至82頁
  ），可見國防部及陸委會皆認被上訴人何以得保有雙重身分之
  「特殊考量」事由，非其主管權責事項。經本院函詢國防部、
  陸委會之共同上級機關行政院統整後，說明該「特殊考量」之
  具體情事，行政院函覆略以：被上訴人於37年間隨同張文政自
  臺灣地區遷至大陸地區，有其不得已之因素存在，但其情形尚
  無須在大陸地區設有戶籍或領用大陸地區護照，同時維持臺灣
  地區人民身分之「特殊性」及「必要性」，爰不符兩岸條例第
  9條之1第2項除書所定「特殊考量必要」之要件，有行政院秘
  書長109年7月13日院臺法字第1090180558號函在卷可佐（見本
  院卷第113至119頁，下稱系爭行政院函），可見被上訴人未經
  有關機關認定符合兩岸條例第9條之1第2項「特殊考量必要」
  之要件，至為灼然。
㈥被上訴人雖主張系爭行政院函，距離國防部作成99年4月16日函
  已相隔10餘年，已逾行政程序法第124條之2年除斥期間，且系
  爭行政院函係由行政院秘書長名義為之，顯非有權做出認定之
  有關機關，是系爭行政院函並非可採云云。然查，國防部前揭
  106年9月22日、同年12月29日、109年4月16日函均已表明其非
  認定被上訴人得保有雙重身分之「特殊考量」事由之權責機關
  ，業如前述，是國防部上開99年4月16日、100年10月6日、101
  年11月13日、102年1月25日、104年5月7日函固認被上訴人符
  合兩岸條例第9條之1第2項之特殊考量必要，惟國防部既非權
  責機關，其所為之99年4月16日、100年10月6日、101年11月13
  日、102年1月25日、104年5月7日函文，縱有行政處分之形式
  ，依行政程序法第111條第1項第6款、第110條第3項之規定，
  為無效之行政處分，自始不生效力，與行政處分廢止與否無涉
  。另行政院秘書長負責綜合處理行政院幕僚事務，對行政院下
  級機關之國防部、陸委會皆認非其主管權責事項，統整後依職
  權為必要之處置，難謂違反其權責。是被上訴人前開主張，均
  非可採。　
㈦至被上訴人主張其未獲同意返臺前，具有無法註銷大陸地區戶
  籍及放棄領用大陸地區護照之事由云云，雖被上訴人取得大陸
  地區戶籍及領用大陸地區護照，固有如前述之歷史因素存在，
  但其自81年起至87年間，係以張文政遺眷身分申請來臺定居，
  始遭改制前之內政部警政署入出境管理局以不合兩岸條例第16
  條規定予以否准。然兩岸自76年開放交流，為處理國人取得雙
  重身分問題，於92年增訂兩岸條例第9條之1規定，被上訴人當
  時在大陸地區擔任台盟南京市地方組織領導機構第6屆委員（
  見本院家上字卷第36頁），對於有何無法註銷大陸地區戶籍及
  放棄領用大陸地區護照等「特殊考量必要」情事，並未舉證以
  實其說，則其未依同條例第9條之1第3項規定，於93年3月1日
  該條施行6個月內提出註銷大陸地區戶籍及放棄領用大陸地區
  護照，被上訴人已喪失臺灣地區人民身分，僅有大陸地區人民
  身分，又未依同條例第66條規定，於繼承開始3年內以書面向
  原法院為繼承之表示，逾期視為拋棄繼承。是被上訴人主張其
  自始未喪失臺灣地區人民身分，本於張印滄繼承人身分，依民
  法第1179條規定，請求上訴人交付系爭證明云云，為無理由，
  不應准許。
㈧末以，兩岸人民間之事件，應依兩岸條例定其應適用之法律，
  與涉外民事事件，應依涉外民事法律適用法定其應適用本國或
  外國之法律並不相同，被上訴人主張本件適用99年4月30日修
  正前涉外民事法律適用法第22條云云，容有誤會，附此敘明。
綜上所述，被上訴人既未符合兩岸條例第9條之1第2項規定「特
  殊考量」要件，其未依同條例第3項規定於施行後6個月內，註
  銷大陸地區戶籍或放棄領用大陸地區護照，並向內政部提出相
  關證明，已喪失臺灣地區人民身分，復未依同條例第66條規定
  ，於繼承開始3年內以書面向原法院為繼承之表示，視為拋棄
  繼承權，則其依民法第1179條規定，請求張印滄之遺產管理人
  即上訴人出具系爭證明，為無理由，不應准許。原審為上訴人
  敗訴之判決，尚有未洽。上訴意旨指摘原判決不當，求予廢棄
  改判，為有理由，爰由本院予以廢棄改判如主文第2項所示。
本件事證已臻明確，兩造其餘之攻擊或防禦方法及所用之證據
  ，經本院斟酌後，認為均不足以影響本判決之結果，爰不逐一
  論列，附此敘明。
據上論結，本件上訴為有理由，判決如主文。
中　　華　　民　　國　　109 　年　　12　　月　　9 　　日
                  家事法庭
                      審判長法  官  賴劍毅
                            法  官  洪純莉
                            法  官  陳君鳳
正本係照原本作成。
如不服本判決，應於收受送達後20日內向本院提出上訴書狀，其
未表明上訴理由者，應於提出上訴後20日內向本院補提理由書狀
（均須按他造當事人之人數附繕本）上訴時應提出委任律師或具
有律師資格之人之委任狀；委任有律師資格者，另應附具律師資
格證書及釋明委任人與受任人有民事訴訟法第466條之1第1項但
書或第2項（詳附註）所定關係之釋明文書影本。
中　　華　　民　　國　　109 　年　　12　　月　　9 　　日

　　　　　　　　　　　　　  書記官  郭姝妤
附註：
民事訴訟法第466條之1（第1項、第2項）：
對於第二審判決上訴，上訴人應委任律師為訴訟代理人。但上訴
人或其法定代理人具有律師資格者，不在此限。
上訴人之配偶、三親等內之血親、二親等內之姻親，或上訴人為
法人、中央或地方機關時，其所屬專任人員具有律師資格並經法
院認為適當者，亦得為第三審訴訟代理人。